臺灣士林地方法院刑事判決
111年度審訴字第701號
公  訴  人  臺灣士林地方檢察署檢察官
被      告  邱顯隆



上列被告因詐欺案件，經檢察官提起公訴（111 年度偵字第1229
3 號），因被告於準備程序中就被訴事實為有罪之陳述，經告知
簡式審判程序之旨，並聽取當事人之意見後，經本院合議庭裁定
由受命法官獨任進行簡式審判程序，判決如下：
　　主  文
邱顯隆犯以網際網路對公眾散布而詐欺取財罪，處有期徒刑陸月
。未扣案之犯罪所得新臺幣貳仟元沒收，於全部或一部不能沒收
或不宜執行沒收時，追徵其價額。
    事實及理由
一、程序部分
　　按除被告所犯為死刑、無期徒刑、最輕本刑為3 年以上有期
    徒刑之罪或高等法院管轄第一審案件者外，於第一次審判期
    日前之準備程序進行中，被告先就被訴事實為有罪之陳述時
    ，審判長得告知被告簡式審判程序之旨，並聽取當事人、代
    理人、辯護人及輔佐人之意見後，裁定進行簡式審判程序，
    刑事訴訟法第273 條之1 第1 項定有明文。經核本案被告邱
    顯隆所犯係死刑、無期徒刑、最輕本刑為3 年以上有期徒刑
    以外之罪，其於準備程序中就被訴事實為有罪之陳述，經告
    知簡式審判程序之旨，並聽取公訴人、被告之意見後，本院
    合議庭爰依首揭規定，裁定由受命法官獨任進行簡式審判程
    序。是本案之證據調查，依同法第273 條之2 規定，不受同
    法第159 條第1 項、第161 條之2 、第161 條之3 、第163 
    條之1 、第164 條至170 條所規定證據能力認定及調查方式
    之限制，合先敘明。
二、本案犯罪事實及證據，除均引用檢察官起訴書之記載（如附
    件）外，另更正及補充如下：
　㈠事實部分：起訴書犯罪事實欄第2 至4 行關於「基於詐欺取
    財之犯意，以社群軟體臉書帳號『陳軒軒』，向陳家淇佯稱欲
    以新臺幣（下同）5300元出售Apple air pods pro」之記載
    ，應補充更正為「基於以網際網路對公眾散布而詐欺取財之
    犯意，先於不詳之時間、地點，透過網際網路連結至社群網
    站Facebook（下稱臉書），並以暱稱『陳軒軒』在不特定多數
    人得以瀏覽之臉書公開社團『APPLE蘋果二手-全新交流中心』
    內，刊登販賣Apple air pods pro之不實訊息而對公眾散布
    ，經陳家淇上網瀏覽該不實訊息後，透過臉書即時通與邱顯
    隆聯繫，邱顯隆遂向陳家淇佯稱：欲以新臺幣（下同）5,30
    0 元之價格出售Apple air pods pro云云」。
　㈡證據部分補充：被告邱顯隆於本院民國111 年11月16日準備
    程序及審理中所為之自白、被告以暱稱「陳軒軒」在臉書社
    團刊登販售商品之貼文截圖、行動電話門號0000000000號之
    申請人登記資料查詢結果。
三、論罪科刑
　㈠按刑法第339 條之4 第1 項第3 款以廣播電視、電子通訊、
    網際網路或其他媒體等傳播工具，對公眾散布而犯詐欺取財
    罪，其立法理由略以：考量現今以電信、網路等傳播方式，
    同時或長期對社會不特定多數之公眾發送訊息施以詐術，往
    往造成廣大民眾受騙，此一不特定、多數性詐欺行為類型，
    其侵害社會程度及影響層面均較普通詐欺行為嚴重，有加重
    處罰之必要，爰定為第3 款之加重處罰事由。申言之，係因
    以廣播電視、電子通訊、網際網路或其他媒體等傳播工具，
    對公眾散布而犯之，將導致不特定人或多數人於閱聽見聞後
    ，有受詐騙之虞，可能造成之侵害社會程度及影響層面均較
    鉅，爰增訂上開加重處罰之詐欺類型犯罪。故倘行為人有以
    上開傳播工具，對於不特定人或「多數人」散布不實訊息，
    以招徠民眾，進而遂行詐欺行為，即已具備該款加重詐欺罪
    之構成要件。從而，行為人雖利用廣播電視、電子通訊、網
    際網路或其他媒體等傳播工具犯罪，倘未向公眾散布詐欺訊
    息，而係針對「特定個人」發送詐欺訊息，固僅屬普通詐欺
    罪範疇。但行為人若係基於詐欺「不特定或多數」民眾之犯
    意，利用網際網路等傳播工具，刊登虛偽不實之廣告，以招
    徠民眾，進行詐騙，縱行為人尚須對於受廣告引誘而來之被
    害人，續行施用詐術，始能使被害人交付財物，仍係以網際
    網路等傳播工具向公眾散布詐欺訊息，無礙成立加重詐欺罪
    （最高法院109年度台上字第605號判決參照）。
　㈡本件被告既係在臉書公開社團「APPLE 蘋果二手-全新交流中
    心」刊登販賣Apple air pods pro之不實訊息，向該網站上
    不特定多數之網友散布而為招徠，待告訴人陳家淇上網瀏覽
    該訊息，陷於錯誤而透過通訊軟體與被告聯繫，因而匯款至
    被告指定之金融帳戶，依上說明，自屬利用網際網路之傳播
    工具向公眾散布詐欺訊息而遂行詐騙。是核被告所為，係犯
    刑法第339 條之4 第1 項第3 款之以網際網路對公眾散布而
    詐欺取財罪。
　㈢又刑事審判旨在實現刑罰權之分配的正義，故法院對有罪被
    告之科刑，應符合罪刑相當之原則，使輕重得宜，罰當其罪
    ，以契合社會之法律感情，此所以刑法第57條明定科刑時應
    審酌一切情狀，尤應注意該條所列10款事項以為科刑輕重之
    標準，並於同法第59條賦予法院以裁量權，如認犯罪之情狀
    可憫恕者，得酌量減輕其刑，俾使法院就個案之量刑，能斟
    酌至當。且考刑法第59條立法理由：科刑時原即應依第57條
    規定審酌一切情狀，尤應注意該條各款所列事項，以為量刑
    標準，本條所謂「犯罪之情狀可憫恕」，自係指裁判者審酌
    第57條各款所列事項以及其他一切與犯罪有關之情狀之結果
    ，認其犯罪足堪憫恕者而言，即必於審酌一切之犯罪情狀，
    在客觀上顯然足以引起一般同情，認為縱予宣告法定最低刑
    度猶嫌過重者，始有其適用（最高法院38年台上字第16號、
    45年台上字第1165號及51年台上字第899 號判例意旨參照）
    。是法院審酌刑法第59條酌減事由時，仍應依刑法第57條科
    刑事由通盤考量，若認犯罪情狀確可憫恕，認科以最低度刑
    仍嫌過重者，即得酌量減輕其刑，二者並非截然可分，不得
    合併審究。次按刑法第339 條之4 第1 項第3 款係因考量「
    …二、近年來詐欺案件頻傳，且趨於集團化、組織化，甚至
    結合網路、電信、通訊科技，每每造成廣大民眾受騙，此與
    傳統犯罪型態有別，若僅論以第339 條詐欺罪責，實無法充
    分評價行為人之惡性。參酌德國、義大利、奧地利、挪威、
    荷蘭、瑞典、丹麥等外國立法例，均對於特殊型態之詐欺犯
    罪定有獨立處罰規定，爰增訂本條加重詐欺罪，並考量此等
    特殊詐欺型態行為之惡性、對於社會影響及刑法各罪衡平，
    將本罪法定刑定為1 年以上7 年以下有期徒刑，得併科100 
    萬元以下罰金，且處罰未遂犯。三、第1 項各款加重事由分
    述如下：…㈢考量現今以電信、網路等傳播方式，同時或長期
    對社會不特定多數之公眾發送訊息施以詐術，往往造成廣大
    民眾受騙，此一不特定、多數性詐欺行為類型，其侵害社會
    程度及影響層面均較普通詐欺行為嚴重，有加重處罰之必要
    ，爰定為第3 款之加重處罰事由。」（參見刑法第339 條之
    4 立法理由第2 、3 ㈢之說明），可知立法者增訂刑法第339
     條之4 係為因應近年來集團性、組織性詐欺集團橫行，偵
    查機關雖屢屢破獲大型詐欺組織，法院亦對之科處重罰，然
    前揭詐欺犯罪不僅仍無所不在，層出不窮，犯罪計畫、詐欺
    手段更有日趨精進，增添偵查機關破案難度之情，故立法者
    為一般性嚇阻潛在之詐欺犯罪人，刻意挑選司法實務上常見
    之3 種詐欺集團慣用之犯罪手段（即「冒用政府或公務員名
    義」、「3 人以上共同」、「以大眾媒體等傳播工具對公眾
    散布」）並加重處罰，企圖以威嚇預防（即消極一般預防）
    ，發揮行為統制效果，惟威嚇預防向來在學理上即備受批評
    。從而，量刑雖為立法者與司法者之共同作業，亦即司法者
    僅能在立法者通盤考量特定犯罪類型之各種犯罪情節後制定
    之法定刑範圍內，考量個案之犯罪重大性，決定應科處之刑
    罰，然當立法者單純以威嚇預防作為立法依據，企圖謀求撫
    慰大眾對犯罪之不安及恐懼時，司法者即應考量一般預防之
    不穩定性及不明確性，自應報或犯罪事後處理等面向參酌「
    結果反價值」之立場，適當限縮處罰。查本案被告所為以網
    際網路對公眾散布而詐欺取財之犯行，係以單獨犯之形態為
    檢警單位查獲，犯罪工具雖涉及刑法第339 條之4 第1 項第
    3 款預設之網路通訊科技，惟檢察官並未舉證證明被告有與
    他人共同組織犯罪集團，並計畫在網路上散布不實販售商品
    訊息以詐取不法利得之蛛絲馬跡，故被告之犯罪手段彰顯之
    「行為反價值」即與立法者預設之組織性、集團性犯罪迥然
    有別，威嚇預防之必要性甚低；再被告前無相類之詐欺取財
    前科，有臺灣高等法院被告前案紀錄表附卷可參，且本案被
    告詐欺之對象僅1 人、詐得之金額僅2,000 元，其犯罪情節
    核與立法者前揭主張利用網路通訊科技實行詐欺犯罪侵害社
    會程度及影響層面均較普通詐欺行為嚴重所強調之法益侵害
    結果（即結果反價值）確有兩歧，本院綜觀上情，認縱令科
    處法定最低度刑即有期徒刑1 年，依被告犯罪之具體情狀及
    行為背景觀之，猶嫌過重，難謂符合罪刑相當性及比例原則
    ，實屬情輕法重，在客觀上足以引起一般之同情，尚有堪資
    憫恕之處，為免被告因上開法定最低度刑以上刑之宣告，與
    社會隔絕日久，因而自暴自棄，致虛擲年華，爰依刑法第59
    條之規定酌減其刑。
　㈣爰以行為人之責任為基礎，審酌被告不思循正當途徑賺取財
    物，利用民眾使用網際網路購物之生活習慣而為本案詐欺取
    財犯行，顯漠視法紀及他人財產權，所為並致告訴人無端蒙
    受財產上之損失，破壞正常交易秩序，誠屬不該，衡以其犯
    後已坦承犯行，非無悔意，然迄未與告訴人和解並賠償告訴
    人所受損害之犯後態度，又其素行尚可，有前引被告前案紀
    錄表可按，暨考量其犯罪之動機、手段、情節、所獲利益非
    高，及被告自陳國中畢業之教育智識程度、目前以打零工維
    生、月收入不固定、單身、無需扶養家人之家庭生活經濟狀
    況（見本院111 年度審訴字第701 號卷111 年11月16日審判
    筆錄第5  頁）等一切情狀，量處如主文所示之刑。
四、沒收部分
　  按犯罪所得，屬於犯罪行為人者，沒收之；前二項之沒收，
    於全部或一部不能沒收或不宜執行沒收時，追徵其價額；刑
    法第38條之1 第1 項前段、第3 項分別定有明文。查本案被
    告向告訴人詐得之2,000 元，屬其犯罪所得，雖未扣案，然
    既未實際合法發還被害人，復查無刑法第38條之2 第2 項所
    定情形，自應依刑法第38條之1 第1 項前段、第3 項規定宣
    告沒收，並於全部或一部不能沒收或不宜執行沒收時，追徵
    其價額。
據上論斷，應依刑事訴訟法第273 條之1 第1 項、第299 條第1 
 項前段、第310 條之2 、第454 條第2 項（依刑事裁判精簡原
則，僅記載程序法條），判決如主文。
本案經檢察官劉孟昕提起公訴，檢察官余秉甄到庭執行職務。
中　　華　　民　　國　　111 　年　　12　　月　　14　　日
                  刑事第十庭法  官  陳秀慧
以上正本證明與原本無異。　　　　　　　　　
如不服本判決應於收受送達後20日內，向本院提出上訴書狀，並
應敘述具體理由。其未敘述上訴理由者，應於上訴期間屆滿後20
日內向本院補提理由書（均須按他造當事人之人數附繕本）「切
勿逕送上級法院」。若因疫情而遲誤不變期間，得向法院聲請回
復原狀。
                            書記官  陳建宏
中　　華　　民　　國　　111 　年　　12　　月　　14　　日
附錄本案論罪科刑法條全文：
中華民國刑法第339 條之4
犯第339 條詐欺罪而有下列情形之一者，處1 年以上7 年以下有
期徒刑，得併科1 百萬元以下罰金：
一、冒用政府機關或公務員名義犯之。
二、三人以上共同犯之。
三、以廣播電視、電子通訊、網際網路或其他媒體等傳播工具，
    對公眾散布而犯之。
前項之未遂犯罰之。 

【附件】
臺灣士林地方檢察署檢察官起訴書
                                    111年度偵字第12293號
　　被　　　告　  邱顯隆　男　53歲（民國00年0月00日生）
　　　　　　　　　　　　住○○市○○區○○路0段000巷00弄
　　　　　　　　　　　　　0號4樓
　　　　　　　　　　　　國民身分證統一編號：Z000000000號
上列被告因詐欺案件，已經偵查終結，認應該提起公訴，茲將犯
罪事實及證據並所犯法條分敘如下：
　　　　　　犯罪事實
一、邱顯隆於民國109 年8 月20日明知無出售商品之意願，仍意
    圖為自己不法之所有，基於詐欺取財之犯意，以社群軟體臉
    書帳號「陳軒軒」，向陳家淇佯稱欲以新臺幣（下同）5300
    元出售Apple air pods pro，致陳家淇陷於錯誤而與邱顯隆
    約定先付定金再面交尾款，邱顯隆於當日14時57分許，以其
    手機門號0000000000、電子郵件信箱Z00000000000000il.co
    m向橘子行動支付股份有限公司（下稱橘子公司）申請電子
    支付帳戶Z0000000000（下稱本案電子支付帳戶），並以不
    詳方式取得唐于涵（另為不起訴處分）之身分證號，再於當
    日15時22分許以該身分證號完成電子支付帳戶驗證，而取得
    該電子支付帳戶對應之玉山商業銀行股份有限公司000-0000
    000000000000號虛擬帳戶（下稱本案虛擬帳戶）後，即指示
    陳家淇於同日15時25分許，以網路轉帳方式匯款2000元至本
    案虛擬帳戶。惟邱顯隆嗣後隨即失聯，陳家淇察覺有異即報
    警處理，始查悉上情。
二、案經陳家淇訴由新北市政府警察局新莊分局報告偵辦。
　　　　　　證據並所犯法條
一、證據清單及待證事實：
編號 證據名稱 待證事實 一 被告邱顯隆於偵查中之供述。 1.坦承手機門號0000000000為伊所身辦，伊臉書帳號為「陳軒軒」。 2.先稱本案電子支付帳戶忘記誰申請，後改稱是伊本人申請的等語。 3.先稱本案虛擬帳戶為友人阿和幫忙申請，上述買賣為阿和所為；後改稱是伊本人所為等語。 4.被告始終無法提供「阿和」真實姓名供本署查證，且亦坦承本案行為是伊所為，足證上開抗辯顯有幽靈抗辯。  二 告訴人陳家淇於警詢之指訴。 證明其有於犯罪事實所示之時間、方式遭受詐騙，因而匯款至本案虛擬帳戶之事實。  三 內政部警政署反詐騙案件紀錄表、受理詐騙帳戶通報警示簡便格式表、金融機構聯防機制通報單、虛擬帳號000-0000000000000000對應之會員資料、匯款紀錄、交易明細表、告訴人陳家淇和「陳軒軒」網路對話截圖各1 份。 證明同上事實。 四 被告邱顯隆遠傳公司門號申請書、橘子行動支付股份有限公司於109 年11月6 日橘子支付(函)字第2020110003號函、臉書IP列印資料。 佐證與告訴人進行交易之人應為被告之事實。 
二、核被告邱顯隆所為，係犯刑法第339 條之4 第1 項第3 款以
    網路為工具之加重詐欺取財罪嫌。被告所得之物，請依刑法
    第38條之1 第1 項之規定宣告沒收，並依同條第3 項之規定
    ，宣告如全部或一部不能沒收或不宜執行沒收時，追徵其價
    額。
三、依刑事訴訟法第251 條第1 項提起公訴。
中　　華　　民　　國　 111　　年　　6 　　月　　7 　　日
　　　　　　　　　　　　　　　檢　察　官  劉孟昕
本件正本證明與原本無異
中　　華　　民　　國　 111　　年　　8 　　月　　5 　　日
　　　　                      書  記  官  葉竹芸
附錄所犯法條
中華民國刑法第339 條之4
犯第339 條詐欺罪而有下列情形之一者，處1 年以上7 年以下有
期徒刑，得併科1 百萬元以下罰金：
一、冒用政府機關或公務員名義犯之。
二、三人以上共同犯之。
三、以廣播電視、電子通訊、網際網路或其他媒體等傳播工具，
對公眾散布而犯之。
前項之未遂犯罰之。